臺灣臺北地方法院民事判決　九十年度勞簡上字第一一號
　　上　訴　人　　國華人壽保險股份有限公司
　　法定代理人　　乙○○
　　訴訟代理人　　丙○○
　　　　　　　　　丁○○
　　上　訴　人　　甲○○
右當事人間請求損害賠償事件，上訴人對於中華民國九十年一月十八日本院簡易庭八
十九年度北勞簡字第五七號第一審判決提起上訴，本院判決如左：
    主  文
原判決命上訴人國華人壽保險股份有限公司給付上訴人甲○○新臺幣貳拾伍萬元及自
民國八十九年六月二十三日起至清償日止，按年息百分之五計算之利息部分，及該部
分假執行之宣告，暨命上訴人國華人壽保險股份有限公司負擔本訴訴訟費用之裁判均
廢棄。
右開廢棄部分，上訴人甲○○在第一審之訴及假執行之聲請均駁回。
上訴人甲○○上訴駁回。
第一、二審訴訟費用由上訴人甲○○負擔。
    事  實
甲、上訴人國華人壽保險股份有限公司（以下簡稱國華人壽）方面：
壹、聲明：如主文第一、二項所示。
貳、陳述：除與原審判決書所載者相同茲予引用外，補稱：
  一、上訴人國華人壽於原審中就所受不利判決部分之事實提出防禦主張，指一般契
      約書所約定當事人之相對稱謂，均係分別為「甲方」與「乙方」，系爭「區經
      理聘任合約書」（以下簡稱系爭合約書）亦無二致，該合約書篇首即註明上訴
      人國華人壽簡稱「甲方」，上訴人甲○○簡稱「乙方」，其中第一條、第七條
      ，當事人間亦係互稱為甲、乙方。此外，雙方另訂之「區經理聘約書」（以下
      簡稱系爭聘約書），第一條即約明區經理負有為公司督導其直屬之業務襄理、
      業務主任，並招募、訓練與管理所屬之業務代表等重責，是系爭合約書第六條
      所載之「人員」，當泛指區經理暨其所屬之業務襄理、業務主任、業務代表等
      業務人員而言。原審未能察及契約之真意，誤認該第六條所稱之「人員」，只
      指上訴人甲○○本人，置上訴人國華人壽所言甲○○未依約組成直轄組、未提
      出人員報聘及完成該組人員登錄，有違激勵本旨之抗辯於不顧，顯有判決不附
      理由之情形。
  二、「激勵金」核發之誘因有二：其一為獎勵過去功績。其二為期望獎勵對象能完
      成所託付之任務。上訴人甲○○與上訴人國華人壽訂立系爭合約書之初，無寸
      功可錄，核發之唯一誘因，為期望甲○○能完成所託付之任務，而系爭合約書
      第一條即訂定甲○○「應秉公司規定，執行並處理有關業務推展、管理及相關
      行政業務。」另系爭聘約書第一條且具體說明該項任務之內容，故兩者之間即
      有對待給付之關係。上訴人國華人壽以甲○○於訂約後之六十日內，未招募得
      任何業務人員使之完成登錄，工作表現至為低劣，因認有不能受對待給付之虞
      ，而拒絕其餘二十五萬元激勵金之給付，自於法有據。
  三、甲○○因未能通過考核，經依管理規章規定於民國八十八年一月十八日改聘為
      業務代表，已不具有區經理身分，其請求上訴人國華人壽續付新台幣（下同）
      二十五萬元激勵金之基礎亦不復存在。
  四、退步言之，果如原審所為認定，上訴人國華人壽有續付其餘二十五萬元激勵金
      之義務，則其按不足履約責任額比例應償還之金額，依下列公式計算，亦將相
      對提高為五十三萬四千零十八元（計算式：250000×   (0000000-00000)  ÷
      0000000× (1+10%)=267008）。除上訴人國華人壽已於原審提起反訴請求甲○
      ○給付二十六萬七千零八元並獲判准外，所餘之二十六萬七千零十元債權，上
      訴人國華人壽亦自得依民法第三百三十四條主張與上訴人甲○○所請求給付之
      激勵金額互為抵銷。
參、證據：援用原審之立證方法。
乙、上訴人甲○○方面：
壹、聲明：
  一、原判決關於駁回上訴人其餘之訴及該部分假執行之聲請之裁判均廢棄。
  二、右開廢棄部分，上訴人國華人壽應再給付上訴人甲○○二十五萬元，並自八十
      九年六月二十三日起至清償日止，按年息百分之五計算之利息。
  三、願供擔保請准宣告假執行。
貳、陳述：除與原審判決書所載者相同茲予引用外，補稱：認事用法應以具體事證為
    依據，然原審僅憑上訴人國華人壽片面不實之詞遽予上訴人甲○○不利之判決，
    於法顯有違誤。
參、證據：援用原審之立證方法。
    理  由
一、本件上訴人甲○○於原審起訴時，國華人壽之法定代理人原為張貞松，嗣國華人
    壽上訴後，改列其總經理王文博為法定代理人，嗣因王文博辭職，再改列張貞松
    為法定代理人，茲因張貞松退休，經另行選任乙○○為董事長，有公司登記事項
    卡乙紙在卷足稽，並由其具狀聲明承受訴訟，核與民事訴訟法第一百七十六條規
    定尚無不合，先予敘明。
二、上訴人甲○○起訴主張：其於八十七年四月二十八日與國華人壽簽約受聘為區經
    理，並於完成報聘時，國華人壽給付其激勵金二十五萬元，另約定於其依限完成
    登錄作業取得登錄證時，應再發給激勵金二十五萬元。然國華人壽非但不依約發
    給反而片面將其解聘。依系爭合約書六、乙「取得登錄證時，核發激勵金額之百
    分之五十」（二十五萬元），其已如期完成，有登錄證為憑，國華人壽有應發而
    未發之情形。又其在無過失及預警下遭國華人壽解聘，且不發離職服務證明，使
    其無法在同行業找工作，為此只有另謀他職，待職期間，以三個月每月五萬元計
    ，國華人壽亦應賠償十五萬元。另國華人壽違約失信在先，復提起訴訟為期數月
    ，使其無法工作，精神心理均受重大傷害，迄今仍無法平復，為此請求國華人壽
    賠償十萬元。綜上，國華人壽共應給付其五十萬元及自原審起訴狀繕本送達翌日
    起至清償日止，按年息百分之五計算之利息等語。（案經原審審理結果，認國華
    人壽應給付甲○○激勵金二十五萬元及自八十九年六月二十三日起至清償日止，
    按年息百分之五計算之利息，並駁回甲○○其餘之請求。兩造分別就所受敗訴部
    分提起上訴，聲明不服。）
三、上訴人國華人壽則以：（一）甲○○於八十七年間，以不實之言詞詐稱其具保險
    業務招攬及增員組織能力，使國華人壽誤信為真，認倚其長才應可增進公司之業
    務推廣，遂於同年四月廿八日、五月十九日先後與甲○○簽訂系爭合約書及聘約
    書，約定聘僱期間自同年五月一日起至九十年四月卅日止，共計三年。依照系爭
    合約書第一條後段約定，甲○○應秉國華人壽之規定，執行並處理有關業務推展
    、管理及相關行政業務，第四條則約明甲○○於任職期間應達成區直轄組初年度
    業務津貼責任額（ＦＹＣ）一百五十萬元，另依系爭聘約書第一條約定，甲○○
    並負有督導其直屬之業務襄理、主任，並招募、訓練及管理所屬之業務代表之義
    務，詎甲○○自報聘日起自始即未能履行上開合約書之契約責任，亦始終未能達
    成考核標準，嗣八十七年十二月卅一日考核期屆至，甲○○僅完成ＦＹＣ四三、
    五八八元之責任額，與系爭聘約書附表所訂之考核條件：「直轄單位ＦＹＣ24
    0,000元」差距甚大。且甲○○自報聘日起至考核期屆至日止，始終未曾招募得
    任何合格之業務人員，亦未組成直轄組，足證其不唯無組織能力，且無履行契約
    義務之意願，國華人壽依系爭聘約書之約定，於八十八年一月十八日改聘甲○○
    為業務代表，於法自屬無違。（二）一般契約書雙方之相對稱謂均係稱為「甲方
    」與「乙方」，系爭合約書亦無二致，此觀於該合約書之篇首及第一條、第七條
    之約定自明。而第六條所載之「人員」，顯泛指區經理暨其所屬之業務襄理、業
    務主任、業務代表等業務人員而言。況依同條甲項，人員報聘時，須檢附同業相
    關資歷之證明，可見其於報聘之前，即具有登錄之資格，而辦理登錄，原應向國
    華人壽為之，完成登錄手續僅須一舉手之勞，何用等待達六十日之久，同條丙項
    之約定，尤足稽明當事人間之真意。（三）兩造所訂之系爭合約書業因甲○○未
    能通過考核，已改任為「業務代表」而告終止，其所為給付二十五萬元激勵金之
    請求當無所據。（四）所謂損害賠償，亦屬信口雌黃，請求權基礎究竟為何？甲
    ○○未能立證以實其說，自應予以駁回等語，資為抗辯。（另國華人壽於原審提
    起反訴，請求甲○○返還二十六萬七千零八元激勵金，經原審審理結果，判命甲
    ○○應給付國華人壽二十六萬七千零八元及自八十八年一月十九日起至清償日止
    ，按週年利率百分之五計算之利息，並准供擔保後，得為假執行之諭知。甲○○
    就此部分雖於法定期間提起上訴，聲明不服，惟未繳納裁判費，經原審法官裁定
    限期命其繳交上訴裁判費，惟甲○○逾期迄未繳納，業經本院另以裁定駁回其反
    訴部分之上訴，而告確定，本件自僅就本訴部分之上訴而為裁判。）
四、甲○○主張其於八十七年四月二十八日受聘為國華人壽之區經理，其於完成報聘
    時經國華人壽核發其激勵金二十五萬元，另依其系爭合約書第六條乙項約定：「
    人員完成登錄作業，取得登錄證時，核發激勵金額之５０﹪。」等情，業據其提
    出系爭合約書一件為證，並為國華人壽所不爭執，均堪信為真實。又國華人壽自
    八十八年一月十八日起改聘甲○○為業務代表，亦有國華人壽八十八年一月十八
    日之人事通知一件足稽，且為兩造所不爭，亦堪信為真。是本件兩造爭執者為：
    （一）國華人壽是否有依系爭合約書第六條乙項規定給付甲○○激勵金二十五萬
    元之義務？（二）甲○○是否為國華人壽所解聘？其是否有權向國華人壽請求損
    害賠償十五萬元及精神慰撫金十萬元？以下分述之。
五、首就「國華人壽是否有依系爭合約書第六條乙項規定給付甲○○激勵金二十五萬
    元之義務？」部分而論：
（一）按依兩造不爭執為真正之系爭合約書第六條約定，甲、人員報聘時，須檢附同
      業相關資歷之證明，完成報聘時始核發激勵金額之５０﹪。乙、人員完成登錄
      作業，取得登錄證時，核發激勵金額之５０﹪。查，甲○○於完成報聘時已經
      由國華人壽核發激勵金二十五萬元等情，業如前述，足見該合約第六條甲項之
      「人員」並非泛指區經理暨其所屬之業務襄理、業務主任、業務代表等業務人
      員而言，而係契約之一方，而同條乙項之「人員」亦應做相同之解釋，始符契
      約解釋之整體一致性。此外，單就同條乙項之文義觀之，雖契約條文用語為「
      人員」，而非「甲方」或「乙方」，惟依社會通常觀念，該「人員」之真意應
      係指契約之一方，而非泛指契約以外之人。故國華人壽辯稱該合約書第六條所
      載之「人員」，泛指區經理暨其所屬之業務襄理、業務主任、業務代表等業務
      人員而言云云，尚非可採。
（二）次按保險業激勵金之本旨在於獎勵員工過去所立功績或期望獎勵之對象能完成
      所託付之任務，而本案兩造訂立合約時，核發之誘因係「期望」甲○○能完成
      所託付之任務，此據國華人壽所自陳在卷，故在訂立契約之初，只要甲○○完
      成報聘或完成登錄作業即取得該利益，國華人壽即有依約定給付激勵金之義務
      ，不因甲○○嗣後是否完成所託付之任務而異，故國華人壽辯稱甲○○工作表
      現至為低劣，不能受對待給付云云，亦非可採。而甲○○已完成登錄，有八十
      七年七月十七日核發之人身保險業務員登錄證乙紙在卷足稽，則國華人壽依約
      即有核發激勵金額５０﹪（二十五萬元）之義務，雖甲○○於八十八年一月十
      八日改聘為業務代表，惟其原基於區經理聘任合約書所享有之激勵金受領權，
      為既得債權，並不因嗣後改聘為業務代表而受影響，國華人壽辯稱甲○○因改
      聘為業務代表，已不具區經理身分，其請求續付二十五萬元激勵金之基礎不復
      存在云云，仍無可採。
（三）綜上，甲○○主張其已完成報聘及登錄作業，取得登錄證，國華人壽應另核發
      百分之五十激勵金等語，即為有據。
六、次就「甲○○是否為國華人壽所解聘，其是否有權向國華人壽請求損害賠償十五
    萬元及精神慰撫金十萬元部分？」而論：
    按，依系爭聘約書附表參「國華人壽保險股份有限公司區經理管理規章」「項目
    」「考核條件」之約定：區經理之考核條件２記載「直轄單位ＦＹＣ24 0,000元
    」，此為兩造所不爭執。查，甲○○於八十七年十二月卅一日考核期屆至時，僅
    完成ＦＹＣ四三、五八八元之責任額，亦為甲○○所不否認，顯見其並未達成前
    開考核條件所定。而依該附表一、之規定，經考核結果未達成區經理條件者，自
    動調整為次一級主管：：：，國華人壽乃因此予以改聘為業務代表，即屬依約行
    使之合法權利。況甲○○於原審中亦自陳其於經改聘為業務代表後，對國華人壽
    已失去信心，即未至公司上班等情（見原審卷八十九年十二月二十一日言詞辯論
    筆錄），足見甲○○係自行辭職，而非遭國華人壽解聘，甲○○主張其係在無過
    失及預警下遭國華人壽解聘云云，尚無足採。國華人壽既係依約改聘，且甲○○
    係自行離職，其請求待職期間之損害賠償十五萬元及請求精神上損害賠償十萬元
    云云，亦非有據。
七、茲應再審究者為：甲○○是否應按比例返還激勵金予國華人壽？國華人壽可否主
    張與甲○○之激勵金請求權抵銷？經查：
（一）依系爭聘約書第四條第３點約定：「區經理如未通過附表參之管理規章之要求
      （即考核）時，得終止本聘約或改聘之」，又系爭合約書第五條（三）亦約定
      ：「任職中途：甲、按各職級管理規章中之規定改聘為業務代表、或離職時，
      按改聘前不足履約責任額之比例加計１０﹪一次攤還激勵金額。．．．丙、任
      職期間，區經理所轄之區直轄十三月繼續率．．．．．．若未達百分之七十標
      準者，即中止本激勵辦法，依中止前不足履約責任額之比例，激勵金額按比例
      一次攤還。」。查，甲○○於任職區經理期間（即八十七年五月至八十七年十
      二月），所完成之ＦＹＣ總額僅有四三、五八八元，業如上述，如僅就其任職
      最初二個月所完成之ＦＹＣ而言，依區經理聘任合約書履約責任額平均率核算
      ，此二個月之責任額應為八萬三千元（150÷3÷12×2=8.3萬），惟甲○○實
      際達成之ＦＹＣ五月份僅二、五二０元、六月份更低至七０八元，二個月共祇
      達成三、二二八元，亦為甲○○所不否認。其後甲○○自八十七年七月至十二
      月，共計六個月期間，亦僅完成ＦＹＣ四０、三六０元，此有甲○○區直轄組
      八十七年度ＦＹＣ明細在卷可參，並為甲○○所不爭執，是國華人壽依約自得
      於八十八年一月十八日將其改聘為業務代表，依系爭「區經理聘任合約書」第
      五條（三）、甲約定，甲○○即負有按改聘前不足履約責任額之比例加計１０
      ﹪一次攤還激勵金額之義務。故國華人壽主張甲○○須返還激勵金五十三萬四
      千零十八元【計算式：５０００００×（0000000－00000）÷0
      000000×（１＋１０﹪）﹦５３４０１８】，等語，即屬有據。
（二）按二人互負債務，而其給付種類相同，並均屆清償期者，各得以其債務，與他
      方之債務，互為抵銷，民法第三百三十四條定有明文。查，甲○○須返還國華
      人壽激勵金額五十三萬四千零十八元，業如前述，其中二十六萬七千零八元業
      經國華人壽提起反訴，經原審判決勝訴確定，而國華人壽依約則尚應給付甲○
      ○二十五萬元，亦據論述如前，是國華人壽主張就扣除反訴判決確定之二十六
      萬七千零八元後之債權金額即二十六萬七千零十元，與甲○○之二十五萬元債
      權抵銷，經核尚無不合，應予准許。而經抵銷後，甲○○即不得再請求國華人
      壽給付二十五萬元之激勵金。
八、綜上所述，國華人壽依約雖應再給付甲○○激勵金二十五萬元，惟甲○○應攤還
    國華人壽激勵金額五十三萬四千零十八元，扣除其中二十六萬七千零八元業經國
    華人壽提起反訴，獲勝訴判決確定之金額後，甲○○尚應返還國華人壽二十六萬
    七千零十元，既經國華人壽主張與應給付甲○○之前開二十五萬元激勵金債權抵
    銷後，尚不足一萬七千零十元，則甲○○自無權再請求給付，其請求即屬不應准
    許，原審判決未察，就此部分判命國華人壽應給付甲○○二十五萬元，並加計自
    八十九年六月二十三日起至清償日止之法定遲延利息，尚有未洽，國華人壽上訴
    指摘原判決此部分不當，求予廢棄改判，為有理由，爰予廢棄改判如主文第一、
    二項所示。至甲○○訴請國華人壽給付待職期間之損害賠償十五萬元及精神上之
    損害賠償十萬元，共計二十五萬元部分，為無理由，不應准許，原判決因而諭知
    駁回其此部分之請求，即無不合，甲○○上訴意旨仍執前詞，指摘原判決此部分
    不當，求予廢棄改判，為無理由，應予駁回。
九、按對於簡易訴訟程序之第二審裁判，其上訴利益逾第四百六十六條所定之額數者
    ，當事人僅得以其適用法規顯有錯誤為理由，逕向最高法院提起上訴或抗告民事
    訴訟法第四百三十六條之二第一項定有明文。又按對於財產權訴訟之第二審判決
    ，如因上訴所得受之利益，不逾新台幣一百萬元者，不得上訴，民事訴訟法第四
    百六十六條第一項亦定有明文。本案上訴人甲○○之上訴利益為二十五萬元，未
    逾一百萬元，揆諸前揭法條，甲○○自不得對第二審之判決提起上訴，亦即經第
    二審判決即告確定，而無宣告假執行之必要。故甲○○上訴聲明願供擔保請准宣
    告假執行部分，核無必要，併予駁回，附此敘明。
十、本件之法律關係已臻明確，兩造之其餘主張及攻擊防禦方法，於判決之結果無影
    響，爰不一一加以論列，附予敘明。
十一、結論：本件國華人壽之上訴為有理由、甲○○之上訴為無理由，依民事訴訟法
      第四百三十六條之一第三項、第四百五十條、第四百四十九條第一項、第七十
      八條，判決如主文。
中　　　華　　　民　　　國　　九十一　　年　  　十二　 　月　 　二十　  日
　　　　　　　　　　　　　　　　　　　　　　　勞工法庭審判長法官　楊絮雲
　　　　　　　　　　　　　　　　　　　　　　　　　　　　　　法官　陳芃宇
　　　　　　　　　　　　　　　　　　　　　　　　　　　　　　法官　張明輝
右為正本係照原本作成
不得上訴
中　　　華　　　民　　　國　　九十一　　年　　 十二　　 月　　二十三　　日
　　　　　　　　　　　　　　　　　　　　　　　　　　　法院書記官　周其祥
